【裁判字號】    95,簡上,25
【裁判日期】    951031
【裁判案由】    返還支票等
【裁判全文】
臺灣士林地方法院民事判決              95年度簡上字第25號
上  訴  人  乙○○
被上訴人    甲○○
訴訟代理人  秀蕊律師
上列當事人間請求返還支票等事件，上訴人對於中華民國94年12
月20日本院士林簡易庭94年度士簡字第954 號第一審判決提起上
訴，本院於民國95年10月17日言詞辯論終結，判決如下：
    主  文
上訴駁回。
第二審訴訟費用由上訴人負擔。
    事實及理由
一、本件上訴人起訴主張：訴外人吳淑媛向訴外人錫安建設股份
    有限公司（下稱「錫安公司」）買受坐落於臺北市○○區○
    ○段1 小段29-1地號，權利範圍全部之土地（下稱「系爭土
    地」），前開二人簽訂土地買賣契約書後，上訴人因被上訴
    人介紹，始投資系爭土地買賣案，兩造並另簽訂「股東合作
    協議書」，約定4 位股東合資新臺幣（下同）180 萬元（被
    上訴人並非股東，只是介紹人），上訴人占股份四分之一，
    惟上訴人於93年8 月5 日依約交付45萬元投資款予被上訴人
    後，被上訴人另於民國93年10月、11月間，要求上訴人支付
    公關費等雜項費用，上訴人乃先後交付如附表所示，金額共
    計251,000 元之支票5 紙（下稱「系爭支票」）予被上訴人
    ，作為支付雜項費用之用，惟上訴人交付系爭支票作為系爭
    土地投資案雜項費用一事，其餘股東並不知悉，被上訴人亦
    未出具書面文件。嗣因系爭土地貸款遲未辦妥，4 位股東惟
    恐已付之定金遭賣方沒收，故自行另覓買主買受系爭土地，
    賣方則同意將已收定金退還4 位股東，系爭5 張支票雖非定
    金之一部分，而不在協議退款之範圍內，然因上開買賣契約
    與兩造間之投資契約均因不可歸責兩造之事由致給付不能，
    被上訴人持有系爭5 紙支票即無法律上之原因；被上訴人雖
    抗辯系爭5 紙支票係因上訴人向被上訴人借款而簽發交付云
    云，惟兩造間從未有消費借貸之合意，被上訴人亦未曾交付
    251,000 元之借款予上訴人，故票據原因關係亦不存在。上
    訴人自得依據民法第179 條之規定，訴請被上訴人返還系爭
    5 紙支票等語。
二、上訴人則辯稱：訴外人吳淑媛投資系爭土地，股金共計180
    萬元，分4 股，上訴人參與其中一股，股金45萬元，另因上
    訴人為答謝被上訴人前曾為其賺得50萬元，故以無條件將其
    投資金額一半股權之方式邀請被上訴人參與，故兩造係投資
    45萬元之內部股東，惟股金全部由上訴人開立支票交付，依
    兩造所簽訂之內部「股東合作協議書」，足證上訴人參與系
    爭土地投資案之出資僅股金45萬元，並無所謂「雜項費用」
    之支出，況上訴人投資之股金僅45萬元，如被上訴人竟要求
    上訴人給付高達251,000 元之雜項支出，亦顯與常情不合；
    又系爭土地投資案嗣因無法順利貸款，業與原地主解約而無
    法繼續履行，嗣後上訴人即與訴外人吳淑媛達成退還投資款
    38萬元之和解協議（其餘7 萬元為投資虧損），並經上訴人
    簽收吳淑媛所簽發之同額支票在案，故被上訴人就系爭土地
    投資案已無任何須退還投資款予上訴人之情形。另系爭5 紙
    支票係上訴人簽發交付予被上訴人，作為清償借款之用，與
    系爭土地投資案完全無關，上訴人應舉證證明支票之原因關
    係等語。
三、本件原審對於上訴人之請求，判決上訴人之訴及其假執行之
    聲請均駁回，上訴人全部聲明不服，上訴聲明請求：(1)原判
    決廢棄，(2)被上訴人應將如附表所示支票返還上訴人。被上
    訴人則聲明請求駁回上訴。
四、兩造不爭執之事實：
  (一)訴外人吳淑媛向錫安建設股份有限公司買受系爭土地，約定
    價金為1,650 萬元；系爭土地之投資案，股金總計為180 萬
    元，分4 股，上訴人參與其中1 股，股金45萬元，該股金全
    部由上訴人出資並交付被上訴人。此有房地買賣契約書、股
    東合作協議書等件附卷可稽（原審卷第6 頁至第11頁參照）
    。
  (二)上訴人簽並交付如附表所示之系爭5 紙支票予被上訴人；另
    訴外人吳淑媛於94年2 月交付面額38萬元之支票1 紙予上訴
    人。此並有支票影本附卷足憑（原審卷第73頁至第77頁、第
    70頁參照）。
五、兩造於本院整理並簡化之爭點為：上訴人簽發系爭5 紙支票
    予被上訴人，其原因關係為何？是否無法律上原因？
    茲析述如下：
  (一)按支票乃文義證券及無因證券，證券上之權利義務悉依證券
    上所載文句而決定其效力，從而支票上權利，依支票文義而
    發生，與其基礎之原因關係各自獨立，支票上權利之行使不
    以其原因關係存在為前提，故其原因關係不存在或無效時，
    執票人仍得依支票文義行使其權利；又票據行為，為不要因
    行為，執票人不負證明關於給付原因之責任，如票據債務人
    主張執票人取得票據出於惡意或詐欺時，則應由債務人負舉
    證之責（最高法院64年台上字第1540號判例參照）。至最高
    法院73年度第1 次民事庭會議決議所謂：「支票雖為無因證
    券，惟於執票人主張發票人係向執票人借款而簽發支票為清
    償方式，發票人復抗辯未收受借款者，兩造間就原因關係是
    否成立之爭執，即應依一般舉證責任原則，由執票人就借款
    已經支付之事實，負舉證責任」之情形，係指兩造間就系爭
    支票之原因關係均主張為借貸關係，惟票據債務人復抗辯未
    收受借款者，始應依一般舉證責任原則，由執票人就借款已
    經支付之事實，負舉證責任。本件執票人即被上訴人雖主張
    上訴人係基於借貸之法律關係而簽發交付系爭5 紙支票，惟
    票據債務人即上訴人則根本否認係基於借貸關係而交付，而
    另主張係為支付土地買賣投資案之雜項費用始簽發交付支票
    ，依前開舉證責任分配之說明，仍應由上訴人就簽發交付系
    爭5 紙支票之原因關係，負舉證責任。否則，若被上訴人僅
    單純否認系爭5 紙支票係上訴人為支付土地投資案之雜項費
    用而簽發，依前開判例要旨，該原因關係之抗辯仍應由票據
    債務人即上訴人負舉證責任，從而，本件被上訴人否認上訴
    人關於票據原因關係為「雜項費用」之陳述，而另主張票據
    原因關係為借貸，此屬附理由之否認，亦毋庸就借貸之票據
    原因負舉證之責。綜上，本件上訴人應證明其所主張之票據
    原因關係，乃其始終未舉證以實其說，已難遽認其主張為真
    實；況上訴人就系爭土地投資買賣案之出資僅45萬元，竟另
    行支付高達251,000 元之雜項費用，其金額及所占比例顯與
    社會交易常情不符；又上訴人之出資45萬元，業經訴外人吳
    淑媛於該土地投資買賣案確定不進行後返還上訴人38萬元並
    經上訴人收受在案，則上訴人於同意取回剩餘之投資款38萬
    元以結清系爭土地投資買賣案之法律關係時，既未就系爭5
    紙支票所載之251,000 元另為主張，亦難認系爭5 紙支票之
    金額251,000 元與該投資案有何相關。
  (二)另按當事人主張有利於己之事實者，就其事實有舉證之責。
    民事訴訟法第277 條定有明文。又無法律上之原因而受利益
    ，致他人受損害者，應返還其利益，雖有法律上原因，而其
    後已不存在者，亦同，民法第179 條定有明文；不當得利返
    還請求權，以無法律上之原因而受利益為其成立要件之一，
    故主張此項請求權成立之人，應就他造無法律上之原因而受
    利益之事實，負舉證責任，蓋主張不當得利請求權之人，係
    因自己之行為致造成原由其掌控之財產發生主體變動，則因
    該財產變動本於無法律上原因之消極事實舉證困難所生之危
    險自應歸諸主張不當得利請求權之人，始得謂平，亦即主張
    不當得利請求權之人必須證明其與他造間有給付之關係存在
    ，且他造因其給付而受有利益以及其受益為無法律上之原因
    ，始能獲得勝訴之判決（最高法院91年度台上字第1673號、
    78年度台上字第1599號、77年度台上字第1756號判決參照）
    。本件上訴人主張：伊係為支付系爭土地買賣投資案之雜項
    費用，始簽發並交付系爭5 紙支票予被上訴人，因系爭土地
    買賣投資案已因給付不能而終結，被上訴人收受系爭5 紙支
    票用以支付雜項費用之法律上原因已不存在，上訴人得依不
    當得利之法律關係請求被上訴人返還系爭5 紙支票云云，其
    主張既為被上訴人所否認，則依首開說明，上訴人自應舉證
    證明其交付系爭5 紙支票之法律上原因為支付土地買賣投資
    雜項費用，及該原因嗣後已不存在等情，惟上訴人就其交付
    系爭5 紙支票之法律上原因未能舉證以實其說，業經認定如
    前，且其亦未能進一步舉證證明該交付支票之法律上原因如
    何不存在，從而上訴人主張被上訴人係因土地投資雜項費用
    而取得簽發之系爭5 紙支票，惟其法律上原因現已不存在云
    云，即非可採，其依不當得利之法律關係請求被上訴人返還
    系爭5 紙支票，亦無理由。
六、從而，上訴人依不當得利之法律關係，請求被上訴人返還如
    附表所示之系爭5 紙支票，為無理由，原審為上訴人敗訴之
    判決，並駁回其假執行之聲請，於法並無不合，上訴論旨指
    摘原判決不當，求予廢棄改判，其上訴為無理由，應予駁回
    。
七、本件事證已臻明確，兩造其餘主張舉證及攻擊防禦方法，於
    判決結果不生影響，無庸一一論述，附此敘明。
八、據上論結，本件上訴為無理由，依民事訴訟法第436 條之1
    第3 項、第449 條第1 項、第78條，判決如主文。
中    華    民    國    95    年    10    月    31    日
                  民事第二庭  審判長法  官  陳介源
                                    法  官  林政佑
                                    法  官  王怡雯
以上正本證明與原本無異。
本判決不得上訴。
中    華    民    國    95    年    11    月    2     日
                                    書記官  陳映羽


司法院資訊處製作；財團法人民間司法改革基金會備份。
